【裁判字號】    94,簡上,253
【裁判日期】    950512
【裁判案由】    確認本票債權不存在
【裁判全文】
臺灣臺中地方法院民事判決             94年度簡上字第253號
上訴人即被上訴人
           乙○○
被上訴人即上訴人
           甲○○○○○○
上列當事人間請求確認本票債權不存在事件，上訴人對於民國94
年7月6日本院沙鹿簡易庭93年度沙簡字第656號民事判決提起上
訴，本院於95年4月28日言詞辯論終結，判決如下：
    主      文
原判關於確認附表一所示本票超過新台幣壹佰壹拾參萬柒仟貳佰
壹拾伍元票據權利不存在，除其中超過新台幣壹佰參拾貳萬伍仟
柒佰肆拾肆元不存在部分外，並命乙○○負擔訴訟費用之裁判均
廢棄。上廢棄部分，張睦展在第一審之訴駁回。
乙○○其餘上訴駁回。
張睦展之上訴駁回。
第一審關於命乙○○負擔訴訟費用部分新台幣玖仟玖佰玖拾元，
及第二審訴訟費用關於乙○○上訴部分新台幣壹萬伍仟捌佰伍拾
伍元，由乙○○負擔新台幣伍仟壹佰陸拾玖元，餘新台幣貳萬零
陸佰柒拾陸元由張睦展負擔。第二審訴訟費用關於張睦展上訴部
分新台幣參萬貳仟陸佰捌拾伍元，由張睦展負擔。
    事實及理由
壹、兩造之聲明：
  一、上訴人即被上訴人張睦展（下稱張睦展）：(一)原判決不利
      於張睦展部分廢棄。(二)上廢棄部分對造上訴人即被上訴人
      乙○○（下稱乙○○）就附表1所示之本票對張睦展之票
      據權利不存在。(三)乙○○之上訴駁回。(四)第一審廢棄部分
      及第二審上訴費用由乙○○負擔。
  二、乙○○則以：(一)原判決不利於乙○○部分廢棄。(二)上廢棄
      部分張睦展在第一審之訴駁回。(三)張睦展之上訴駁回。(四)
      第一審廢棄部分及第二審訴訟費用由張睦展負擔。
貳、張睦展起訴主張：乙○○於民國（下同）87年2、3月間與其
    簽署「合作投資契約書」，同意提供名下之不動產為擔保，
    由張睦展所經營之元楙企業有限公司（下稱元楙公司）向銀
    行融資，詎因元楙公司營運狀況不佳，於88年2月間面臨結
    束營業之命運，乙○○為確保抵押借得之投資款能完全獲償
    ，遂於88年4月30日命張睦展之妻陳素真為新台幣（下同）
    2,100,000元債務之連帶保證人，隨後又於89年1月16 日再
    命張睦展就同一標的簽發附表1所示之本票作為雙重之擔保
    。但張睦展實際上並未向乙○○借款，乙○○總投資額應為
    1,500,000元，縱使張睦展開立2,100,000元之本票交給乙○
    ○以擔保其投資款，但張睦展已替乙○○清償台北銀行之本
    息1,331,000元，可供抵銷，另張睦展於92年9月、10月各給
    付乙○○50,000元；自89年2月起至90年2月止又陸續給付乙
    ○○10,000元6次，計60,000元；93年8月9日又分別給付乙
    ○○及其妻30,000元、70,000元；另乙○○所提供之不動產
    於第2次向銀行貸款600,000元後，其中之443,000元已由張
    睦展以附表2所示之支票及現金160,000交與乙○○，另又交
    付附表3所示之支票計65,000元，以上張睦展給付乙○○之
    金額已達2,099,000元，對乙○○已無債務存在，爰訴請判
    決確認乙○○所持有如附表1所示之本票對張睦展之票據債
    權不存在。
參、乙○○則以：其與張睦展簽署「合作投資契約書」，同意提
    供台中縣后里鄉○○街6之71號房屋供元楙公司向銀行貸款
    1,500,000元，後來為增資元楙公司，再以上開房屋向銀行
    貸款600,000元，但事後張睦展無法作帳，經其要求退出投
    資，惟張睦展無法返還2,100,000元之投資款，故簽發系爭
    本票作為擔保。又依合約書約定，抵押借款利息應由張睦展
    繳納，至於張睦展已還的銀行貸款本金部分可以從本票債權
    扣除則無意見，其有於92年9月及10月自張睦展處取得各50,
    000元，但未於89年2月至90年2月間向張睦展索取60,000元
    ，亦未於93年8月9日向張睦展索取30,000元及70,000元，亦
    未拿取第2次向銀行貸款600,000中之443,000 元，附表2所
    示之支票有其背書者，是張睦展請其幫忙調借現金，其於調
    到現金之後就將現金交給張睦展使用，並不是用來還投資款
    ，附表2所示之支票無其背書之部分，則與其無關等語，資
    以抗辯。（張睦展起訴請求確認乙○○所執有如附表1所示
    本票對張睦展之票據債權不存在，原審判決確認該本票，其
    金額超過1,137,215元部分，對張睦展之票據權利不存在，
    而駁回張睦展其餘之請求，張睦展、乙○○各就敗訴部分上
    訴）。
肆、經查：
  一、以下之事實為兩造所不爭，本院採為判決之基礎：
    (一)兩造於87年2月或3月間簽訂「合作投資契約」，約定乙方
      （乙○○）應提供不動產供甲方（張睦展、元楙公司）向
      銀行融資（抵押貸款150萬元，遠期信用狀150萬元）作為
      資金週轉之用」、「甲方負責支付150萬的利息費用，一
      年到期時，應一次向銀行還清」、「甲方開立150萬本票
      乙張予乙方，作為償還此銀行貸款之擔保」，其契約之內
      容，詳如原審卷第20頁所示。
    (二)乙○○於87年5月5日提供其所有之台中縣后里鄉○○○段
      138之5地號土地及其上建物（2555建號）設定本金最高限
      額3,600,000元之抵押權予亞太商業銀行（即復華銀行）
      ，該抵押權所擔保之債務人為元楙公司，乙○○並擔任連
      帶保證人。87年5月6日元楙公司向復華銀行借短期擔保放
      款1,500,000元，87年6月3日張睦展向復華銀行開立17,01
      0元美金的信用狀。
    (三)87年10月27日乙○○向地政事務所辦理抵押權變更登記，
      將前開抵押權設定之債務人變更為「乙○○」及「元楙公
      司」。
    (四)乙○○以其為借款人，於87年10月30日向復華銀行（原亞
      太銀行）辦理長期 (20年)擔保放款2,100,000元，所貸得
      之款項，作為清償元楙公司之短期擔保放款1,500,000 元
      ，外幣貸款美金17,010元 (依當時之匯率為572,587元)。
    (五)88年2月間元楙公司經營不善面臨結束營業之命運，張睦
      展於88年4月26日簽發面額2,100,000元、到期日89年4月
      28日之本票（如原審卷第22頁本票影本所示）交與乙○○
      。訴外人即張睦展之妻陳素真並於88年4月30日在合作投
      資契約書上記載：「因景氣因素，甲方（即張睦展、元楙
      公司）於88年4月28日無法向銀行還清借款，至今日總借
      款為2,100,000元，經乙方（即乙○○）同意寬延一年（
      自89年4月28日）還清此銀行貸款。陳素真確認保證之。
      88年4月30日」
    (六)89年1月12日，乙○○以相同之不動產設定本金最高限額
      3,120,000元之抵押權，向台北銀行豐原分行貸款2,600,
      000元，借款期間自89年1月12日起至104年1月12 日止。
      上開貸款之部分金額，於同日清償復華銀行前開2,100,
      000元之貸款。
    (七)張睦展於89年1月16日簽發決附表1所示之本票交與乙○
      ○，乙○○並已持該本票向本院聲請93年度票字第16789
      號裁定准予強制執行。
    (八)乙○○於92年9月、10月共分2次向張睦展借款100,000 元
      。
    (九)乙○○於台北銀行豐原分行之貸款2,600,000元，由張睦
      展繳納負責本金及利息至93年8月11日止，貸款之餘額為
      2,080,573元。
  二、兩造所爭執者，為附表1所示之本票其原因債權為何？及
      該本票及其原因債權是否因清償或抵銷而消滅？
    (一)按兩造於87年2、3月間簽訂「合作投資契約」，約定由乙
      ○○提供不動產由張睦展、元楙公司向銀行融資作為資金
      週轉之用，其相關貸款作業之情形為：乙○○於87年5月5
      日提供不動產為復華銀行（原亞太商業銀行）設定抵押權
      擔保，由元楙公司於87年5月6日向復華銀行借款1,500,00
      0元，其後乙○○以其名義為借款人於87年10月30日向復
      華銀行辦理長期（20年）擔保放款2,100,000元，貸得之
      款項清償元楙公司之短期擔保放款1,500,000元，及外幣
      貸款美金17,010元（依當時之匯率為572,5 87元)，之後
      乙○○又以相同之不動產為台北銀行豐原分行設定抵押權
      ，於89年1月12日向台北銀行豐原分行貸款2,600,000元，
      貸得款項之部分金額，於同日清償復華銀行前開2,100,
      000元之貸款等各節為兩造所不爭（見前述肆、一、之(一)
      、(二)、(四)、(六)所載），原審判決所認「被告（乙○○）以
      上開建物向臺北銀行抵押借款3次，借得金額分別為1,500
      ,000 元、600,000元、500,000元，共2,600,000元」，與
      事實未儘相符。
    (二)張睦展雖主張未曾向乙○○借款，兩造之間無債權債務關
      係云云，惟兩造於87年2、3月間所簽訂之「合作投資契約
      」記載稱：「……甲方（張睦展、元楙公司）負責支付
      1,500,000的利息費用，一年到期時，應一次向銀行還清
      」、「甲方開立1,500,000元本票乙張予乙方（乙○○）
      ，作為償還此銀行貸款之擔保」等語（原審卷第20頁），
      已明示合作投資貸款之利息應由張睦展支付，本金亦應由
      張睦展於屆期時清償，並由張睦展簽發本票作為擔保，查
      兩造所簽訂之「合作投資契約」如屬投資之性質（如合夥
      ），本應由乙○○負擔損益，自應由乙○○負責支付貸款
      之利息，並於貸款屆期清償本金，反觀兩造之「合作投資
      契約」竟為上開約定，足見乙○○依約僅負責提供不動產
      為擔保，並不負擔元楙公司經營之損益，實際上與所謂之
      「投資」無涉。而88年4月30日張睦展之妻陳素貞於「合
      作投資契約書」上附記：「因景氣因素，甲方於88年4月
      28 日無法向銀行還清借款，至今日總借款為2,100,000元
      ，經乙方同意寬延一年（至89年4月28日）還清此銀行貸
      款。陳素真確認保證之」等語（見前述肆、一之(五)，並參
      照原審卷第20頁）。查本件以乙○○之不動產設定擔保之
      借款，於88年4月28日當時之貸款本金餘額即為2,100,000
      元（嗣於89年1月12日轉向台北銀行豐原分行設定抵押貸
      款後，餘額增至2,600,000元），足認陳素貞於88年4月28
      日當時，亦同確認張睦展及元楙公司應負責於89年4月28
      日前向銀行借款之餘額2,100,000元，而張睦展除簽發附
      表1 所示之本票交與乙○○外，另於88年4月26日簽發89
      年4月28期（按即前述陳述貞保證清償銀行貸款之期限）
      ，面額同為2,100,000元之本票交與乙○○，此亦為兩造
      所不爭，並有本票影本在卷可稽（原審卷第22頁本票影本
      ），如非同為擔保張睦展應向銀行清償2,100,000元之貸
      款，張睦展當不致於無端在88年4月26日簽發89年4月28日
      期之本票，及在89年1月16日簽發附表所示之本票，由此
      參照兩造「合作投資契約」之約定、陳素貞於「合作投資
      契約」保證之註記、及乙○○不動產設定抵押擔保貸款放
      款額度之變化，張睦展所主張兩造間無債權債務關係云云
      ，實非可採，應以乙○○所主張為擔保銀行貸款之清償而
      簽發本票一節為可信。
    (三)張睦展於88年4月26日簽發89年4月28日期、面額2,100,00
      0元之本票後，乙○○又於89年1月12日以相同之不動產設
      定本金最高限額3,120,000元之抵押權，向台北銀行豐原
      分行貸款2,600,000元，貸得款項之部分金額，於同日清償
      復華銀行前開2,100,000元之貸款（見前述肆、一之(六)），
      故乙○○前向復華銀行所借之2,100,000元，實質上係轉向
      台北銀行借貸，而非清償完畢，張睦展於88年4月26日所簽
      發之本票亦應隨同轉而擔保張睦展應向台北銀行清償
      2,100,000 之貸款。張睦展主張向台北銀行增額貸得之
      500, 000元係供乙○○使用，固為乙○○所否認，惟乙○
      ○於台北銀行之000000000000號存款帳戶，在台北銀行89
      年1月12日核撥貸款金額2,600,000元後，於同日將部分金
      額轉讓至復華銀行清償貸款，其後並於翌（13）日提現
      500,000元，同月18日提現20,000元，此有台北銀行存款明
      細帳在卷可稽（上訴卷第88頁），乙○○雖主張該二筆現
      金提款均交由張睦展使用（上訴卷100頁），惟為張睦展所
      否認，而乙○○亦未舉證以實其說，已難認乙○○上張主
      張為真；況乙○○轉向台北銀行借貸2,600,000元係在89年
      1月12日，而簽發附表1所示之本票係在89年1月16日，時間
      已在台北銀行放款之後，如乙○○再向台北銀行增額貸得
      之500,000元係交由張睦展使用，則89年1月16日簽發附表
      1所示之本票時，張睦展以乙○○之不動產設定抵押取得之
      資金已達2,600,000元，當無再由張睦展僅將面額記載為
      2,100,000元，乙○○所主張向台北銀行貸得之2,600,000
      元均由張睦展使用一節，與事實不符，自難採信。綜合前
      述，本件張睦展簽發附表1 所示之本票，旨在擔保張睦展
      應向台北銀行清償2,100,000元之本息，而不及於89年1月
      16日向台北銀行增額貸得之500,000元，該增額貸得之500
      ,000 元之本金及利息應由乙○○自負清償之責任。
    (四)張睦展主張乙○○以上開建物第二次向銀行借款之600,00
      0元（指向87年10月30日向復華銀行辦理長期擔保放款，
      以清償短期擔保放款1,500,000元後之餘額600,000元），
      其中有443,000元已為乙○○所收受，而供其個人使用，
      張睦展並交付附表2所示之支票13張及現金160,000云云。
      惟乙○○自始即否認收受現金160,000元，且張睦展亦未
      舉證以實其說，87年10月30日乙○○向復華銀行辦理
      2,100,000元之長期擔保放款，其用途在於清償元楙公司
      原先之短期擔保放款1,500,000元及外幣貸款美金17,010
      元（依當時之匯率為新台幣572,587元），而非由乙○○
      取用，此有復華銀行函在卷可稽（上訴卷第35頁），張睦
      展所主張該600,000元中之443,000元已由乙○○取用一節
      ，已難採信。至於附表2編號所示之支票13張，其發票日
      為分別為87年4月16日至同年11月20日，附表3所示之支票
      2張之發票日則均為87年10月16日，時間均在88年4月30日
      張睦展之妻陳素貞為保證，及88年4月26日張睦展簽發本
      票之前，如此15張支票所支付之金額確應由乙○○返還，
      則陳素貞88年4月30日向乙○○保證時，及張睦展於88年4
      月26日簽發本票時，當係應將前開15張支票之金額扣除，
      況且兌付支票之原因有多端，並非僅限於清償債務或借貸
      關係，贈與、履行其他債務亦屬可能，依兩造「合作投資
      契約書」之約定，乙○○提供不動產供元楙公司擔保向金
      融單位融資週轉，張睦展許以特定之利益亦屬常情，實難
      僅以前開15張支票業經兌付，即認乙○○負有返還款項之
      義務，或上開支票係供清償本件本票債權。
    (五)至於張睦展主張乙○○令其妻王淑緣於89年2月起至90年2
      月之間，陸續向張睦展索取60,000元、於93年8月9日，向
      張睦展索取30,000及70,000元等各節，為乙○○所否認而
      張睦展迄未能舉證證明，且證人王淑緣於原審法院審理時
      亦否認於前記時間向張睦展索取金錢，張睦展主張業於前
      記時間清償，即無可採。
    (六)附表1所示之本票，旨在擔保張睦展應向台北銀行清償2,1
      00,000元之本息，而不及於89年1月16日向台北銀行增額
      貸所得之500,000元，該增額貸之500,000元之本息應由乙
      ○○自負清償之責任，已如前述。本件乙○○於台北銀行
      豐原分行之貸款2,600,000元，由張睦展繳納負責本息至
      93年8月11日止，貸款之餘額為減為2,080,573元，所繳納
      之利息為805,110元，此有台北銀行函及台北銀行放款帳
      卡在卷可稽，並為兩造所不爭（原審卷第50頁、上訴卷第
      120頁），張睦展主張已向台北銀行繳納本息1,331,100
      元，係以每月其按月繳納本息24,200元，繳納至93年8月
      11日第55期為止（即24,200×55＝1,331,100），惟依台
      北銀行放款帳卡所示，乙○○之該筆貸款每月應繳之本息
      並非24,200元（以第1期而言，其應繳納之本金為8,347
      元，利息為14,733元，合計為23, 080元，見原審卷第44
      頁），張睦展主張其按月繳納24,200元，惟未舉證以實其
      說，且與台北銀行之上開函覆不符，自難採信。本件乙○
      ○原始借款之金額為2,600,000元，於93年8月11日繳納第
      55期本息後，本金之餘額為2,080,573元，則張睦展清償
      之本金為519,427元（2,600,000－2,080,573＝519,427）
      ，張睦展既僅就台北銀行之借款於2,100,000元之本息負
      清償之責任，且已清償519,427元之本金，則張睦展應負
      清償責任之本金部分餘額為1,580,573元（2,100,000-519
      ,427 ＝1,580,573）。
    (七)張睦展繳納貸款之利息為805,110元，而張睦展僅應就2,1
      00,000範圍內之本息負清償責任，已如前述，則張睦展代
      乙○○墊付之利息為154,829元（即805,110×50/260＝15
      4,829元，見上訴卷第120頁台北銀行函），此部分利息既
      係為乙○○代墊，張睦展自得請求乙○○返還，扣除此部
      分利息後，張睦展應負清償責任之本票債權餘額為1,425,
      744元（1,580,573-154,829＝1,425,744）。
    (八)乙○○於92年9月、10月共分2次向張睦展借款100,000元
      ，此亦為兩造所不爭，張睦展主張應自本票債權中予以扣
      除，自屬可採，經扣除後之餘額為1,325,744元（1,425,7
      44-100,000＝1,325,744元）。
    (九)除張睦展已清償臺北銀行借款之本金519,427元，92年9月
      、10月乙○○之借款100,000元，及張睦展代墊借款利息
      154,829元，可自本件本票債權扣除外，張睦展其餘主張，
      並無理由。
  三、依上所述，乙○○持有如附表1所示之本票債權，於1,325
      ,744 元本息之範圍內尚可行使，並無票據債權不存在之
      事由，從而張睦展起訴請求確認附表1所示之本票票據在
      權不存在，於超過1,325,744元之本息部分，即為有理由
      ，應予准許，逾此範圍之請求則無理，應予駁回。原審原
      判關於確認附表1所示本票票據權利超過1,137,215元不存
      在，除其中超過1,325,744元不存在之部分外，即有未洽
      ，乙○○上訴意旨指摘此部分原審判決不當，求予廢棄改
      判，為有理由，爰由本院予以廢棄，改判如主文第2項所
      示。至於原審判決確認附表1所示本票票據權利超過1,325
      ,744 元不存在部分，及駁回張睦展其餘之訴部分，原判
      決理由雖有不同，但結論則無二致，乙○○、張睦展各自
      上訴，分別指摘此部分原審判決不當，求予棄改判，為無
      理由，均應予駁回。
伍、結論，本件乙○○之上訴為一部有理由，一部無理由，張睦
    展之上訴為無理由，依民事訴訟法第436條之1第3項、第450
    條、第449條第1項、第79條但書、第78條，判決如主文。
中    華    民    國    95    年    5    月    12    日
                      民事第四庭審判長法  官  洪碧雀
                                      法  官  周靜秀
                                      法  官  王  銘
以上正本係照原本作成
不得上訴
中    華    民    國    95    年    5    月     12    日
                                      書記官
附表一：
┌──┬───┬────┬────┬────┬────┐
│編號│發票人│票面金額│票據號碼│發票日  │到期日  │
├──┼───┼────┼────┼────┼────┤
│ 一 │張敏郎│0000000 │470376  │89.1.16.│92.1.12.│
└──┴───┴────┴────┴────┴────┘
附表二：
┌─┬────┬────┬────┬─────┬────┐
│編│發 票 人│帳號    │付款人  │發票日    │票面金額│
│號│背書人  │票號    │        │          │(新臺幣)│
├─┼────┼────┼────┼─────┼────┤
│一│元楙公司│43335   │臺灣銀行│87.6.6.   │35000   │
│  │乙○○  │0000000 │大甲分行│          │        │
├─┼────┼────┼────┼─────┼────┤
│二│元楙公司│43335   │臺灣銀行│87.6.6.   │35000   │
│  │王淑緣  │0000000 │大甲分行│          │        │
├─┼────┼────┼────┼─────┼────┤
│三│元楙公司│43335   │臺灣銀行│87.6.6.   │30000   │
│  │郭嘉男  │0000000 │大甲分行│          │        │
├─┼────┼────┼────┼─────┼────┤
│四│元楙公司│43335   │臺灣銀行│87.10.31. │20000   │
│  │顏清福  │0000000 │大甲分行│          │        │
├─┼────┼────┼────┼─────┼────┤
│五│元楙公司│43335   │臺灣銀行│87.10.26. │20000   │
│  │顏、真、│0000000 │大甲分行│          │        │
│  │源      │        │        │          │        │
├─┼────┼────┼────┼─────┼────┤
│六│元楙公司│43335   │臺灣銀行│87.11.16. │18000   │
│  │乙○○  │0000000 │大甲分行│          │        │
├─┼────┼────┼────┼─────┼────┤
│七│元楙公司│43335   │臺灣銀行│87.4.16.  │30000   │
│  │鄭瑞美  │0000000 │大甲分行│          │        │
├─┼────┼────┼────┼─────┼────┤
│八│元楙公司│43335   │臺灣銀行│87.4.16.  │30000   │
│  │呂○○  │0000000 │大甲分行│          │        │
├─┼────┼────┼────┼─────┼────┤
│九│元楙公司│43335   │臺灣銀行│87,5,30.  │65000   │
│  │柏森塑膠│0000000 │大甲分行│          │        │
│  │有限公司│        │        │          │        │
├─┼────┼────┼────┼─────┼────┤
│十│元楙公司│43335   │臺灣銀行│87.6.30.  │60000   │
│  │張敏郎  │0000000 │大甲分行│          │        │
├─┼────┼────┼────┼─────┼────┤
│十│元楙公司│43335   │臺灣銀行│87.7.20.  │60000   │
│一│張煇芳  │0000000 │大甲分行│          │        │
├─┼────┼────┼────┼─────┼────┤
│十│元楙公司│43335   │臺灣銀行│87.10.6.  │80000   │
│二│古錦華  │00000000│大甲分行│          │        │
├─┼────┼────┼────┼─────┼────┤
│十│元楙公司│43335   │臺灣銀行│87.11.20. │60000   │
│三│張煇芳  │0000000 │大甲分行│          │        │
└─┴────┴────┴────┴─────┴────┘
附表三：
┌─┬────┬────┬────┬─────┬────┐
│編│發 票 人│帳號    │付款人  │發票日    │票面金額│
│號│背書人  │票號    │        │          │(新臺幣)│
├─┼────┼────┼────┼─────┼────┤
│一│元楙公司│43335   │臺灣銀行│87.10.16. │50,000  │
│  │王淑緣  │0000000 │大甲分行│          │        │
├─┼────┼────┼────┼─────┼────┤
│二│元楙公司│02798   │臺灣銀行│87.10.16. │15,000  │
│  │乙○○  │0000000 │大甲分行│          │        │
└─┴────┴────┴────┴─────┴────┘


司法院資訊處製作；財團法人民間司法改革基金會備份。
